最高法院刑事判決　　　　　　　　　　　　　　　　九十一年度台上字第九九○號
　　上　訴　人　甲○○
右上訴人因偽造有價證券案件，不服台灣高等法院中華民國九十年十月九日第二審更
審判決（九十年度上更(二)字第二三四號，起訴案號：台灣台北地方法院檢察署八十四
年度偵字第一二二三九號），提起上訴，本院判決如左：
    主  文
原判決撤銷，發回台灣高等法院。
    理  由
本件原判決認定上訴人甲○○於民國七十四年間與施鐘麗玉離婚時，將坐落台北市○
○區○○段肆小段四六０地號土地及其上建物即台北市○○○路○段五十二之一號房
屋，協議歸施鐘麗玉所有，惟上訴人並未遷離該住所。上訴人明知其與施鐘麗玉並無
債權債務關係，亦未經施鐘麗玉之授權，竟於八十一年二月間，持其委由不知情人偽
刻之「施鍾麗玉」印章（將施鐘麗玉之「鐘」誤刻為「鍾」），基於偽造有價證券之
犯意，在台北市○○路七十七之一號三樓，委請不知情之不詳姓名人，同時偽造如原
判決附表所示之本票四紙，並以其不知情之友人朱振銘為前開本票之受款人，嗣因施
鐘麗玉積欠王振輝債務，經王振輝向台灣台北地方法院民事庭聲請本票准許強制執行
，經該院民事庭以八十二年度票速字第九七０二號裁定准予強制執行，並經該院民事
執行處於八十三年九月七日實行查封施鐘麗玉所有財產，而甲○○竟基於行使偽造私
文書之概括犯意，並意圖為自己不法之所有，於八十三年十月二十六日，持上開附表
所示偽造之本票四紙暨其本人名義簽發之本票一紙（面額新台幣二百萬元，發票日七
十八年一月十六日，到期日九十五年一月二十日），偽以朱振銘名義，具狀聲明參與
分配，並將朱振銘放於其處之印章盜蓋於聲明參與狀具狀人欄上，足以生損害於朱振
銘、施鐘麗玉及其他債權人，嗣為施鐘麗玉發覺上情聲明異議，上訴人旋於八十三年
十二月十四日再偽造朱振銘名義盜蓋朱振銘之印章，具狀聲請撤回參與分配等情。因
而撤銷第一審判決，改判論處上訴人意圖供行使之用，而偽造有價證券罪刑，固非無
見。
惟查(一)、已受請求之事項未予判決，其判決當然為違背法令，刑事訴訟法第三百七十
九條第十二款定有明文。卷查起訴書記載上訴人所偽造發票人為施鐘麗玉之本票為五
張，而原判決僅認定上訴人偽造如原判決附表所示之本票四張，對已起訴之另一張本
票部分是否成立偽造罪，未予調查審認說明，自有未合。(二)、科刑之判決書須將認定
之犯罪事實詳記於事實欄，然後於理由內逐一說明其憑以認定之證據，使事實與理由
兩相一致，方為合法。倘事實欄已有及，而理由內未加說明，是為理由不備；理由
已加說明，而事實欄無此記載，則理由失其依據，均難謂為適法。原判決理由謂上訴
人偽造朱振銘署押，係偽造私文書之部分行為，不另論罪。然原判決事實欄並無有關
上訴人偽造朱振銘署押於其偽造之聲明參與分配狀或聲請撤回參與分配狀之記載，致
其理由說明失其依據。且如上訴人有偽造朱振銘之署押，何以未依刑法第二百十九條
之規定將該署押沒收，未予說明，亦有未洽。(三)、原判決認定上訴人係基於意圖為自
己不法之所有，而偽造文書並持以行使參與分配等情。惟卷附聲請參與分配狀所載聲
請人係朱振銘，所附本票五張，其受款人亦為朱振銘，縱法院准予分配，享受分配利
益者何以非係朱振銘本人？上訴人如何意圖為自己不法之所有？原判決並未說明其憑
以認定之依據及理由，亦有可議。(四)、上訴人於偵審中迭次辯稱：台北市銀行查封前
開施鐘麗玉所有不動產時，伊向朱振銘借錢還債，保留該房子，朱振銘借伊二百萬元
，本票是施鐘麗玉在陳保年代書事務所開給伊的，而因係朱振銘借錢予伊還債，所以
本票上以其為受款人。而本票上施鐘麗玉之簽名是代書事務所的小姐寫的，印章是施
鐘麗玉蓋的云云。原判決一方面說明上訴人所辯各節，均非真實，不足採信，並謂：
陳保年是否真有其人其事，並非無疑等語。然所認定之上訴人偽造有價證券地點係
在陳保年於七十五年二月十四日遷入之戶籍地即台北市○○區○○路七十七之一號三
樓（第一審卷第六十三頁陳保年口卡內載之遷徙紀錄），已相矛盾。且陳保年嗣於八
十六年五月十四日遷居台北縣板橋市○○街七十三之一號，原審法院更(一)審曾囑託台
北縣警察局板橋分局按址前往拘提無，經該址一樓住戶林琮源稱：陳員（陳保年）
係前住戶，現不知遷往何處等語。有戶籍謄本、拘提報告書可按（原審法院上更(一)卷
第七十六頁、第一九九頁）。原審未詳予調查陳保年遷居之新址傳喚究明真相，以為
判斷之依據，遽為上開認定，自嫌速斷，而難昭折服。上訴意旨執以指摘，非無理由
，應認仍有撤銷發回更審之原因。原判決不另為無罪諭知部分，基於審判不可分原則
，併予發回，附此明。
據上論結，應依刑事訴訟法第三百九十七條、第四百零一條，判決如主文。
中      華      民      國    九十一    年      二      月    二十七    日
                              最高法院刑事第三庭
                                  審判長法官  董  明  霈
                                        法官  林  茂  雄
                                        法官  王  居  財
                                        法官  張  祺  祥
                                        法官  池  啟  明
      右正本證明與原本無異
                                              書  記  官
中      華      民      國    九十一    年      三      月      六      日
